臺灣高等法院臺南分院刑事裁定
111年度抗字第572號
抗  告  人  張宸豪
即受刑人            
上列抗告人即受刑人因聲明異議案件，不服臺灣嘉義地方法院中
華民國111年7月5日裁定（111年度聲字第524號）提起抗告，本
院裁定如下：
    主  文
原裁定撤銷，發回臺灣嘉義地方法院。
    理  由
一、抗告意旨略以：
  ㈠執行檢察官未傳訊抗告人，查明抗告人是否以「易服社會勞
    務」即可替代「易科罰金」而達到教化效果，有違執行程序
    的正當性及合理性。
  ㈡抗告人在尚未執行前，即自我悔悟，而進行酒癮勒戒，此項
    勒戒效果，是否仍無法達成教化效果，而得以易科罰金，替
    化執行，原審裁定均未說明。
  ㈢抗告人雖為第三次酒後駕車，然法院已綜合考量抗告人係3次
    再犯等情節，而量處有期徒刑3月，執行檢察官依上開事由
    查抗告人得否易科罰金，而為否准之依據，將法院量刑審酌
    之事項，重覆考量，造成雙重評價，原裁定亦未一一說明其
    理由，是以無法看出檢察官的執行命令是否符合比例原則及
    合理性原則。
二、原裁定略以：受刑人第1案酒駕，經測得吐氣所含酒精濃度
    達0.72mg/l；第2案酒駕，經測得吐氣所含酒精濃度達0.57m
    g/l，且與他人機車發生碰撞，導致受刑人所搭載之乘客受
    傷，受刑人並謊稱係乘客駕車；本案酒駕則測得吐氣所含酒
    精濃度達0.33mg/l。受刑人於3年內即遭查獲3次酒駕，且3
    次均係行駛於市區道路，足見受刑人歷次酒後駕車之行為，
    對於用路人生命、身體安全之威脅程度甚高。況其第2案酒
    駕判決確定，尚未執行前，竟又犯本案，檢察官於做成不准
    易科罰金之處分前，確已審酌受刑人稱已有接受戒除酒癮治
    療，並經主任檢察官、檢察長審核後，仍因本次酒駕距離第
    2案酒駕未達半年又再犯，易科罰金難收矯正之效，認有入
    監執行之必要。而受刑人之第1案已獲緩起訴處分之寬典，
    第2案亦獲檢察官准予易科罰金，復第3次再犯本案，顯見受
    刑人前經檢察官緩起訴處分、執行易科罰金，不足使其知所
    警惕，且受刑人漠視酒後不得駕車之法令，嚴重危害自身及
    其他用路人之安全，對刑罰之反饋效果極為薄弱，檢察官認
    本件應入監執行，係本於法律所賦與指揮刑罰執行職權之行
    使，對本件具體個案所為之裁量判斷，並未有逾越法律授權
    、專斷等濫用權力之情事等語。認聲明異議為無理由，予以
    駁回。
三、按刑法得易科罰金及易服社會勞動之案件，其准否係由執行
    檢察官依刑法第41條第1項但書、第4項規定，審酌受刑人是
    否有因身心健康之關係，執行顯有困難，或因易科罰金及易
    服社會勞動，將「難收矯正之效或難以維持法秩序」之例外
    情形，而為決定。所謂「難收矯正之效」及「難以維持法秩
    序」，乃指執行檢察官依具體個案，經綜合考量犯罪特性、
    情節及受刑人個人特殊事由等事項後，認受刑人確有因不執
    行所宣告之刑，難收矯正之效，或難以維持法秩序者而言。
    此一綜合評價、權衡結果，固屬檢察官裁量權之範疇，惟仍
    須以其裁量權行使之程序無明顯瑕疵為前提。是就受刑人對
    於檢察官否准易科罰金及易服社會勞動之相關命令聲明異議
    案件，法院應先審查檢察官所踐行之否准程序有無明顯瑕疵
    ，而後始有審查檢察官所審酌之事項有無錯誤，有無與刑法
    第41條第1項但書、第4項所定之裁量要件欠缺合理關連性之
    情事，所為之裁量有無超越法律授權範圍等實體事項之問題
    。又其中所稱犯罪特性、情節等事項，固得事先依確定之卷
    內資料予以審查，惟受刑人個人特殊事由，則須在給予受刑
    人有向執行檢察官（言詞或書面）表示其個人特殊事由之機
    會之情況下，檢察官始能對受刑人是否有個人之特殊事由及
    其事由為何，一併加以衡酌；若檢察官未給予受刑人表示有
    無個人特殊事由之機會，即遽為否准易科罰金及易服社會勞
    動之執行命令，其所為否准之程序，自有明顯瑕疵，難謂非
    屬執行之指揮不當（最高法院110年度台抗字第1944號裁定
    意旨參照）。
四、經查：
  ㈠抗告人先後於108年因犯不能安全駕駛之公共危險案件，經檢
    察官為緩起訴處分，期滿後又於110年再犯相同之罪，經嘉
    義地方法院判處有期徒刑5月確定，尚未執行(嗣已於111年5
    月3日易科罰金執行完畢)之際，又於111年4月17日再犯本案
    ，經臺灣嘉義地方法院以111年度嘉交簡字第377號簡易判決
    ，判處有期徒刑3月(得易科)，上情有上開刑事判決書、臺
    灣高等法院被告前案紀錄表附卷可佐。嗣檢察官於111年6月
    1日以抗告人本案所犯係酒駕3犯，且為1年內查獲2酒駕犯罪
    ，前案於110年11月21日酒駕被判5月，尚未執行，未及半年
    即再犯本案，且刑法第185條之3業於111年1月30日修法提高
    法定刑度，綜合卷證，個案情節，不入監服刑，難收矯正之
    效或難以維持法秩序等理由，不准抗告人易科罰金及易服社
    會勞動。之後，因抗告人具狀表示已自行參加戒除酒癮治療
    ，執行檢察官原擬予抗告人易服社會勞動，經主任檢察官同
    意，然因檢察長認抗告人甫執行完畢，即再犯本案，易科罰
    金難收矯正之效，而於111年6月21日批示不准易科罰金及易
    服社會勞動，檢察官並傳喚抗告人於111年7月1日下午2時到
    案執行等情，業經本院依職權調閱111年度執字第1669號及1
    11年度執聲他字第599號執行案件全卷查明屬實，並有聲請
    易科罰金初核表、刑事執行案件進行單、送達證書等在卷可
    參。
  ㈡執行檢察官於111年6月21日決定是否准予易科罰金時，雖未
    傳喚抗告人到場說明，然已依據抗告人書面所陳述已自行參
    加戒除酒癮等意見，綜合考量本案犯罪特性、情節暨抗告人
    個人特殊事由後，於111年6月20日擬具准予抗告人易科罰金
    ，並一次完納之意見(嗣於檢察長複核時遭否決，詳後述理
    由)，足認已保障抗告人陳述意見之機會，至於給予陳述意
    見權之方式，究竟需傳喚受刑人到庭，以言詞表示，或參酌
    受刑人提出之書狀即可，應屬執行檢察官合法裁量權之行使
    ，倘受刑人已表達個人特殊事由，且經檢察官資為裁量基準
    ，程序上應認已無瑕疵，因此，抗告意旨此部分所指為無理
    由。
　㈢惟執行檢察官就酒駕再犯之具體個案，如何認定是否「難收
    矯正之效」及「難以維持法秩序」。依臺灣高等檢察署102
    年6月26日檢執甲字第10200075190號函報法務部准予備查之
    研議結果略謂：「抗告人於5年內3犯刑法第185條之3第1項
    之罪者，原則上即不准予易科罰金，但有下列情形之一者，
    執行檢察官『得』斟酌個案情況考量是否准予易科罰金：⒈被
    告係單純食用含有酒精之食物（如：薑母鴨、麻油雞、燒酒
    雞），而無飲酒之行為。⒉吐氣酒精濃度低於0.55毫克（mg/
    l），且未發生交通事故或異常駕駛行為。⒊本案犯罪時間距
    離前次違反刑法第185條之3第1項之罪之犯罪時間已逾3年。
    ⒋有事實足認被告已因本案開始接受酒癮戒癮治療。⒌有其他
    事由足認易科罰金已可收矯正之效或維持法秩序者」。嗣為
    加強取締酒後駕車行為，臺灣高等檢察署於111年2月23日函
    又將前述102年6月26日研議之結果修正如下：
　　酒駕案件之受刑人，有下列情形之一，應審酌是否有難收矯
    正之效或難以維持法秩序之情形而不准易科罰金：1、酒駕
    犯罪經查獲3犯（含）以上者。2、酒測值超過法定刑罰標準
    ，並對公共安全有具體危險者。3、綜合卷證，依個案情節
    （例如酒駕併有重大妨害公務等事實），其他認易科罰金難
    收矯正之效或難以維持法秩序者。酒駕案件受刑人具有三犯
    （含）以上者，而經考量個案情況，准予易科罰金者，應送
    請該署檢察長複核以資重。由111年2月23日修正後之研議結
    果，可知受刑人在有該次函文所提及之三種情形時，亦非一
    概不准易科罰金，仍應依個案情況，具體審酌有無「難收矯
    正之效或難以維持法秩序」。
　㈣準此，抗告人於本案雖符合3犯之要件，然抗告人本次酒後駕
    車，為警測得之酒精濃度為每公升0.33毫克，低於每公升0.
    55毫克，且未肇事，未對公共安全造成具體危險，有臺灣嘉
    義地方法院111年度嘉交簡字第377號刑事簡易判決卷附可稽
    ；再者，抗告人已於同月(按即111年4月)27日自主接受酒精
    戒癮治療，有臺中榮民總醫院嘉義分院診斷證明書一紙在卷
    為憑(見原審卷第9頁)，又依前述聲請易科罰金案件初步審
    核表所載，抗告人於111年6月21日執行檢察官決定是否准予
    易科罰金前，即具狀向執行檢察官表示，已參加戒酒癮治療
    。且執行檢察官對於抗告人聲請易科罰金時，亦曾於111年6
    月20日擬准予抗告人易科罰金，並一次完納之意見，嗣檢察
    長複核時，僅以「被告甫執行完畢(應係尚未執行之誤繕)，
    未半年即再為酒駕，易科罰金顯難收矯正之效」，即否決執
    行檢察官初擬之意見，顯僅考量抗告人之前所發生過之行為
    ，對於本案之後，抗告人已積極接受戒除酒癮治療，何以仍
    認「難收矯正之效」，並未為任何說明，裁量尚有未足。究
    竟抗告人於本案發生之前，是否曾接受過戒除酒癮之治療而
    無效果，以及本案發生之後，抗告人自行戒除酒癮之治療成
    效如何，就抗告人自行戒除酒癮之舉，是否為真心悔悟或僅
    出於敷衍應付之心態，而仍存有不入監執行，即難收矯正之
    效之情形，非無再予研究之餘地。原審裁定疏未詳查，遽予
    駁回抗告人之聲明異議，難認允當。
五、綜上，抗告意旨指摘原裁定未說明其自我進行戒除酒癮，是
    否仍無法達成教化效果，予駁回其異議，有理由未備之違法
    ，為有理由，應由本院將原裁定予撤銷，且為維護抗告人之
    審級利益，爰發回原審法院更為妥適之處理。
六、應依刑事訴訟法第413條，裁定如主文。　　
中　　華　　民　　國　　111 　年　　8 　　月　　16　　日
                  刑事第二庭    審判長法　官  陳珍如
                                      法　官  黃裕堯
                                      法　官  包梅真
以上正本證明與原本無異。
不得再抗告。
　　　　　　　　　　　　　　　　　　　書記官  許雅華
中　　華　　民　　國　　111 　年　　8 　　月　　16　　日